台灣高等法院民事判決　九十年度重上字第五二七號
　　　上　　訴　人　益宇企業有限公司
　　　兼法定代理人　丁○○
　　　上　　訴　人　甲○○
　　　被　上　訴人　丙○○
　　　　　　　　　　乙○○
右當事人間排除侵害等事件，上訴人對於中華民國九十年三月五日臺灣臺北地方法院
八十七年度重訴字第四四三號第一審判決提起上訴，本院判決如左：
　　　主　　　文
原判決關於命上訴人甲○○（一）給付被上訴人丙○○「新台幣捌拾柒萬肆仟陸佰肆
拾壹元」，其超過「新台幣肆拾伍萬捌仟捌佰零玖元」部分之金額；及「自民國八十
七年四月十七日起至交還土地之日止，每年給付被上訴人丙○○新台幣壹拾捌萬仟
壹佰捌拾玖元」，其超過「新台幣壹拾捌萬仟零拾貳元部分」之金額，暨均自起訴
狀繕本送達翌日，即八十七年四月二十四日起至清償日止，按週年利率百分之五計算
之利息；並（二）「應自民國八十七年四月十七起至交還土地之日止，每年給付被上
訴人乙○○新台幣玖萬壹仟伍佰玖拾伍元」，其超過「新台幣玖萬壹仟伍佰零陸元」
部分之金額，暨自起訴狀繕本送達翌日，即八十七年四月二十四日起至清償日止，按
週年利率百分之五計算之利息，及該部分假執行之宣告，暨訴訟費用之裁判（確定部
分除外）均廢棄。
原判決關於命上訴人益宇企業有限公司及丁○○（一）「連帶給付被上訴人丙○○新
台幣捌拾貳萬伍仟佰拾柒元」，其超過「給付被上訴人丙○○新台幣伍拾萬肆仟
捌佰柒拾元」部分之金額，暨自起訴狀繕本送達翌日，即八十七年四月二十四日起
至清償日止，按週年利率百分之五計算之利息；並（二）「應連帶給付被上訴人乙○
○新台幣肆拾壹萬貳仟陸佰陸拾捌元」，其超過「給付被上訴人乙○○新台幣拾捌
萬貳仟伍佰捌拾貳元」部分之金額；及「自民國八十七年四月十七日止至交還土地之
日止，每年給付被上訴人乙○○新台幣捌萬陸仟肆佰拾壹元」，其超過「新台幣柒
萬捌仟玖佰貳拾柒元」部分之金額，暨均自起訴狀繕本送達翌日，即八十七年四月二
十四日起至清償日止，按週年利率百分之五計算之利息，及該部分假執行之宣告，暨
訴訟費用之裁判（確定部分除外）均廢棄。
前開廢棄部分，被上訴人在第一審之訴及其假執行之聲請均駁回。
其餘上訴駁回。
原判決關於命「上訴人甲○○應將坐落台北市○○區○○段四小段三二三之一、三二
五地號土地，如附件複丈成果圖Ａ所示綠色部分地上建物（面積一二四平方公尺）拆
除，並將圖內所示土地交還被上訴人丙○○、乙○○」部分更正為「上訴人甲○○應
將坐落台北市○○區○○段四小段三二三之一、三二五地號土地，如附件複丈成果圖
Ｃ所示黃色部分地上建物（面積七七‧九六平方公尺）及藍色部分地上建物（面積四
五‧九二平方公尺）拆除，並將圖內所示土地交還被上訴人丙○○、乙○○」。
第一、二審訴訟費用（確定部分除外），由上訴人甲○○負擔百分之四十九、益宇企
業有限公司及丁○○負擔百分之四十七，餘由被上訴人負擔。
      事實及理由
一、被上訴人起訴主張：坐落台北市○○區○○段四小段三二二地號之土地為被上訴
    人丙○○所有，同段三二三之一、三二五地號之土地，則為被上訴人二人共有，
    其中被上訴人丙○○應有部分比例為三分之二，被上訴人乙○○應有部分比例為
    三分之一，上訴人在其上建築房屋，無權占用上開土地，渠等行為已妨害被上訴
    人所有權，被上訴人爰依民法第七百六十七條規定，請求上訴人拆除前開土地上
    之建物，將無權占用之土地返還被上訴人，並請求相當於租金之不當得利。並聲
    明：駁回上訴。（原審為被上訴人部分勝訴、部分敗訴之判決，被上訴人就其敗
    訴部分並未提起上訴。上訴人就其敗訴部分，提起上訴。訴外人郭時祿就其敗訴
    部分，則未提起上訴，該部分已告確定，故不另論述）。
二、上訴人益宇企業有限公司（下稱益宇公司）及丁○○則辯稱：(一)上訴人實際使用
    之鐵架屋為長方形，原審台北市中山地政事務所二次複丈成果圖所示之菜刀形，
    與事實不合，其中菜刀形刀柄部分，乃另一不相連之鐵皮屋，應係測量人員誤將
    上訴人甲○○所占用之小鐵皮屋測入所致。(二)因被上訴人之父於民國六十四年間
    ，將台北市中山區○○○段三六之一二三地號土地售予上訴人之父詹木芳，而該
    土地上有違章建築無法依約騰空交付使用，故交付系爭三二二、二二三之一、三
    二五地號土地供詹木芳代管使用，上訴人對於系爭土地之占有使用乃經被上訴人
    之父同意而有合法正當權源，並非無權占有，自無請求不當得利及損害賠償之餘
    地。縱被上訴人得主張不當得利及損害賠償之請求，上訴人丁○○之父詹木芳為
    取得另筆買賣之中庄子段三六之一二三地號土地花費九十萬元；開發系爭土地支
    出一百二十八萬元，上訴人以之主張抵銷，或主張民法第二百六十四條之同時履
    行抗辯，上訴人即無給付損害賠償之義務。(三)況上訴人丁○○於六十四年期間入
    伍服役，系爭土地上之鐵皮屋由詹木芳搭建，上訴人丁○○並未參與，不應負損
    害賠償責任。(四)縱被上訴人主張之損害賠償請求權成立，其逾二年部分之請求，
    已罹於民法第一百九十七條第一項規定之二年時效而消滅。(五)又被上訴人任上訴
    人長年使用系爭土地，不為任何異議，亦未終止使用借貸關係，則縱有損害之發
    生，被上訴人亦與有重大之過失，茲主張免除上訴人之給付義務。(六)上訴人丁○
    ○之父詹木芳與上訴人丁○○及其他繼承人自六十四年五月間先後接續以行使地
    上權之意思，二十餘年間和平繼續公然在被上訴人系爭土地上建築鐵皮屋，並占
    有使用，被上訴人及其父從未異議，自得依民法第七百七十二條準用第七百六十
    九條、第七百七十條規定，主張依時效取得地上權，上訴人已向該管台北市中山
    地政事務所聲請為地上權登記，並獲受理，是故詹木芳全體繼承人基於請求設定
    地上權之事實而占有系爭土地。(七)系爭土地鄰接加油站，且為巷道內之畸零地，
    又位於建蔽率、容積率較小之第三種住宅區，原為台北市火葬場殯儀館附近，平
    時行人出入不多，環境汙染不潔，治安不良，犯罪率高等因素，非位於繁榮區域
    ，不應依申報地價百分之五計算高額賠償。(八)被上訴人丙○○就系爭三二三之一
    、三二五地號土地，其應有部分比例三分之一部份，乃八十七年二月始取得，故
    縱得請求五年以內之不當得利，其回溯超過八十七年二月間之部分，亦無所據等
    語。並聲明：(一)原判決第三項關於命被上訴人益宇企業有限公司及丁○○連帶給
    付被上訴人丙○○八十二萬五千三百三十七元，及自八十七年四月十七起至交還
    前揭土地之日止，每年給付被上訴人丙○○十七萬二千八百六十二元，暨均自起
    訴狀繕本送達翌日，即八十七年四月二十四日起至清償日止，按年息百分之五計
    算之利息。並應連帶給付被上訴人乙○○四十一萬二千六百六十八元，及自八十
    七年四月十七日起至交還前揭土地之日止，每年給付被上訴人乙○○八萬六千四
    百三十一元，暨均自起訴狀繕本送達翌日，即八十七年四月二十四日起至清償日
    止，按年息百分之五計算之利息部分廢棄。(二)右廢棄部分駁回被上訴人在第一審
    之訴及其假執行之聲請。(三)如受不利之判決，願供擔保請准免為假執行。
三、上訴人甲○○則以：(一)上訴人甲○○所使用之鐵皮屋建物面積約八十五坪許，因
    該建物內基地面積七十一坪係坐落於台北市政府之土地上，上訴人甲○○並已向
    台北市政府承租建物基地，因此，扣除上訴人向台北市政府承租之基地面積，僅
    餘十坪之面積，是上訴人甲○○不可能占用被上訴人土地面積高達一二四平方公
    尺（相當於三十七坪之多），原審委由台北市中山地政事務所製作之複丈成果圖
    與事實不符。(二)上訴人甲○○使用系爭土地於八十二年間得被上訴人之同意，兩
    造間已有借貸關係之合意，被上訴人嗣後提起損害賠償之訴殊無理由。(三)系爭房
    屋除上訴人甲○○外，尚有上訴人甲○○家人共十人設籍於此，以系爭房屋僅占
    用被上訴人之土地僅約十餘坪之情形，如將建物部分拆除，恐影響房屋結構安全
    ，致威脅上訴人全家身家安全，而被上訴人因受返還該基地可得利益甚低，故被
    上訴人請求顯係權利濫用，且上訴人甲○○請求以承租方式，繼續使用被上訴人
    所有之系爭土地。(四)上訴人甲○○在系爭土地上花費大筆資金興建建物，並通行
    三十餘年，縱令要拆屋還地，亦需有數月緩衝期，被上訴人並應賠償建物之損失
    等語置辯。並聲明：(一)原判決不利於上訴人甲○○部分廢棄。(二)右廢棄部分，被
    上訴人在第一審之訴及假執行之聲請均駁回。
四、本件被上訴人主張台北市○○區○○段四小段三二二地號之土地為被上訴人丙○
    ○所有，同段三二三之一、三二五地號之土地，則為被上訴人二人共有，其中被
    上訴人丙○○應有部分比例為三分之二，被上訴人乙○○應有部分比例為三分之
    一之事實，業據被上訴人提出土地登記簿謄本為證，復為上訴人所不爭執，堪信
    為真實。上訴人則各以前詞置辯，是本件應審酌者，乃在上訴人使用系爭土地究
    有無合法正當之使用權限，以及請求之不當得利之返還應如何計算之問題。
五、就上訴人有無使用權限部分：
  (一)上訴人益宇公司及丁○○部分：
    1.查上訴人益宇公司及丁○○占有使用坐落在系爭台北市○○區○○段四小段三
      二二、三二三之一及三二五地號土地上之大、小鐵皮屋之情，業經上訴人丁○
      ○在原審於八十七年十一月十八日至現場勘驗時自陳明確，而該次現場勘驗中
      ，上開系爭土地上有一鐵皮屋，屋內器具，為益宇公司所有、使用；另有一車
      庫，其內停放由丁○○使用之汽車等情，亦由原審法院履勘屬實，製有勘驗筆
      錄一份在卷（見原審卷(一)第一四四頁）。又上訴人益宇公司及丁○○所占用之
      小鐵皮屋，乃指原供停車之用之鐵皮（架）屋乙節，亦經上訴人在本院調查中
      自承綦詳，核與證人即台北市中山區中原里里長吳侃所證：其知道上訴人丁○
      ○之白色轎車停放小鐵架屋之情節相符。可認上訴人益宇公司及丁○○在系爭
      土地上占用大、小鐵皮屋，其中小鐵皮屋即原審履勘時停放汽車之車庫部分等
      情，應屬事實，堪以採信。而上訴人益宇公司及丁○○占用之大、小鐵皮屋，
      經原審法院囑託台北市中山地政事務所測量結果，有一呈菜刀形之大鐵架屋與
      車庫，兩部分所占上開系爭土地面積合計達一一七‧０一平方公尺之情，亦有
      複丈成果圖在卷可稽（見原審卷(一)第一四五頁、第一四六頁），堪認為真實。
      至上訴人益宇公司及丁○○雖爭執：台北市中山地政事務所複丈成果圖顯示之
      菜刀形，與其事實上所占用之長方形鐵皮屋不符，其中菜刀形刀柄部分，乃另
      一不相連之鐵皮屋，係測量人員誤將上訴人甲○○所占用之小鐵皮屋測入云云
      ，並提出照片八張及台北市政府於八十年八月十五日航空攝影、八十二年五月
      測製之航照圖為證。但查：上訴人益宇公司及丁○○所指地政人員誤測部分，
      即其所提示照片中左上方顯示之小鐵皮屋，事實上確為上訴人甲○○占有使用
      之情，雖經上訴人甲○○於本院準備程序中自陳屬實，復經證人吳侃結證並在
      照片上註記詳細（見本審卷(一)第一五九頁）。然該照片所示上訴人甲○○占用
      部分，經本院函請台北市中山地政事務所，於九十一年六月二十日再至現場測
      量之結果，與原審法院以八十七年十一月二日北院義民常八十七重訴四四三字
      第三七八六九號測量之位置，並無重複之情（亦即前開照片所示上訴人甲○○
      占用部分，不在上訴人益宇公司及丁○○所占用之菜刀形刀柄房屋範圍之內）
      ，亦有該地政事務所九十一年七月九日北市中地二字九一三一二○五八○○號
      函、同地政事務所九十一年七月十九日北市中地二字九一三一二八一二○○號
      函可按（見本審卷(二)第五七頁、第七一頁）。而原審法院以八十七年十一月二
      日北院義民常八十七重訴四四三字第三七八六九號函囑地政事務所測量之標的
      物，即原審法院於八十七年十一月十八日現場勘驗時，上訴人益宇公司及丁○
      ○自承占用之大、小鐵皮屋，亦經本院核閱原審卷無誤。則原審測量上訴人益
      宇公司、丁○○占用部分，與上訴人林蒼松占用部分，所得位置並無重複之事
      實以觀，可知原審地政人員在測量上訴人益宇公司、丁○○占用部分時，並未
      誤將上訴人甲○○所占用之鐵皮屋部分測入。至上訴人提出之航照圖固顯示系
      爭土地上，確有長方形房屋一塊（見本審卷(二)第十一頁），然此於八十年間攝
      影、八十二年間測製之土地使用情形，迄被上訴人提起本件訴訟業近七年，自
      難以之推認為上訴人益宇公司及丁○○嗣後之占有使用情形，從而為上訴人益
      宇公司及丁○○有利之認定。故上訴人所辯：原審複丈成果圖所示其占用土地
      呈菜刀形刀柄部分，並非其所占用，乃上訴人甲○○所占用之鐵皮屋云云，顯
      與事實不符，並不可採。上訴人益宇公司及丁○○占用系爭土地之情形，應仍
      以原審囑請台北市中山地政事務所於八十七年十一月十八日所測量繪製之複丈
      成果圖所示為真實。（本件建物業經拆除，兩造對占用範圍有爭執，已無法再
      行測量，併予敘明，請參見勘驗筆錄，見本審卷(一)，第一三○頁至第一三一頁
      ；卷(二)，第五三頁至第五四頁）。
    2.被上訴人主張：上訴人益宇公司及丁○○無權占用系爭土地等語。上訴人益宇
      公司及丁○○固辯稱：其使用土地，乃上訴人丁○○之父詹木芳經被上訴人之
      父同意，而依使用借貸關係借用至今，並曾書立一份使用土地切結書，交予被
      上訴人之父云云，惟為被上訴人所否認。上訴人益宇公司及丁○○就此有利於
      己之積極事實，依民事訴訟法第二百七十七條前段規定，應負舉證責任。按以
      無權占有為原因，請求返還土地者，占有人對土地所有權存在之事實無爭執，
      而僅以非無權占有為抗辯者，土地所有權人對其土地被無權占有之事實無舉證
      責任，占有人自應就其取得占有係有正當權源之事實證明之，最高法院八十五
      年台上字第一一二０號判決參照（同法院八十三年度台上字第一五五三號、八
      十二年度台上字第一四四一號、七十二年度台上字第一五五二號判決同此見解
      ）。本件上訴人既對被上訴人就系爭土地有所有權乙節並不爭執，揆諸上述說
      明，即應由上訴人舉證證明其有權占有土地。經查：
      上訴人所提出之使用土地切結書影本所示，其上僅記載詹木芳使用台北市○
        ○段○○段三二二、三二三之一地號土地，如被上訴人二人及郭功立收回使
        用，願即交還，此致乙○○、郭功立、丙○○之旨，並無被上訴人之父同意
        借用之表示，切結書上亦僅有詹木芳一人簽名蓋印，並無被上訴人之父之簽
        名同意（見本審卷(一)第四十九頁），則此切結書就其內容而言，已難證明被
        上訴人之父確有同意上訴人之父使用土地之事實。況：上訴人丁○○一再辯
        稱；被上訴人之父會同意詹木芳使用系爭土地，乃因雙方於六十四年間有另
        筆土地買賣，未能依約交付，故交付系爭土地與詹木芳代管使用云云，然考
        諸切結書上所示之書立時間為六十九年四月十四日，核與上訴人丁○○所稱
        因六十四年間買賣另筆土地而取得使用系爭土地權限之時間，已有不符；且
        系爭三二三之一地號之土地，被上訴人乙○○、丙○○與訴外人郭功立早於
        五十四年二月間，即因買賣共同取得該土地之所有權，此有土地登記謄本在
        卷可查（見原審卷(一)第九頁），則被上訴人之父於六十四年間，何以能擅將
        被上訴人與郭功立名下之土地，借與詹木芳使用？再詹木芳倘係向被上訴人
        之父借用系爭土地，並書立切結予被上訴人之父收執，為何切結書上所示切
        結之對象，竟又載明「此致乙○○、郭功立、丙○○」之旨？凡此皆與常情
        有違，故使用土地切結書之證明力薄弱。
      證人（即土地代書）李明宗，雖於本院到庭證稱：前開土地切結書為詹木芳
        囑伊所寫，由詹木芳蓋章後，交予老郭醫師（即被上訴之父），且詹木芳曾
        告訴伊系爭土地，老郭醫師說要給他看管，但伊未曾聽過老郭醫師提及此事
        ，並不知何以系爭土地老郭醫師要詹木芳看管，只是伊交切結書給老郭醫師
        時，他收下並無意見等語。但細繹上開關於被上訴人之父願將系爭土地交詹
        木芳看管使用之證詞，均係證人李明宗聽自詹木芳轉述，其自身並未親見或
        親聞被上訴人之父同意交付土地與詹木芳使用，所證已屬傳聞，證明力薄弱
        。又關於被上訴人之父（即證人李明宗所稱之老郭醫師），究有無收受上揭
        使用土地切結書乙節，證人李明宗先證稱：其寫了一張正本交予老郭醫師，
        他收下後無意見云云，明白表示其確有將切結書親自交予被上訴人之父，且
        交付當時，被上訴人之父並無意見，然竟旋又改證：忘了是伊或詹木芳拿去
        給老郭醫師等語（見本審卷(二)，第四八頁），核其所證前後矛盾，顯有重大
        瑕疵，故證人李明宗所證：被上訴人之父同意詹木芳使用系爭土地而收受切
        結書乙節，亦難信為真實。
      上訴人丁○○雖又提出台北市中山區中原里里長吳侃出具之證明書影本，證
        明被上訴人之父有同意其使用土地乙節，經查該證明書影本雖載明系爭三二
        二、三二三之一、三二五地號土地之鐵架屋，乃經地主同意建造之情，並有
        吳侃簽名、蓋章，但證人吳侃於本院到庭卻證稱：其係七十三年起居住當地
        ，該證明書乃上訴人丁○○之妻郭秀珍所寫，經其閱後無誤蓋章，其中關於
        六十四年間土地使用有經地主同意之事，係問過丁○○之母始知悉，並未親
        見等語，可知吳侃所出具之證明書上載內容，乃經丁○○之母傳述而來，亦
        為傳聞證據，亦難證明詹木芳使用土地有經地主同意之事為真實。
      綜上所述，上訴人益宇公司及丁○○辯稱：其使用系爭土地業經被上訴人之
        父同意，有使用借貸關係之正當權源云云，雖其提出使用土地切結書、里長
        證明書影本，並聲請傳訊證人李明宗為證，但所舉證或內容並不足為有利之
        證明，或與常情不符，或根本為傳聞證據，尚難認定其抗辯為真實。
    3.至上訴人益宇公司及丁○○又辯稱：占用系爭土地上之鐵皮屋並非伊所建，乃
      上訴人丁○○之父詹木芳所建，嗣詹木芳死亡後，由繼承人共同繼承所有，不
      應由上訴人單獨負擔賠償云云，並提出證人吳侃出具之里長證明書為證。雖證
　　　人陳義興於原審中到庭亦證述：系爭房屋興建二十幾年了，……鐵屋是丁○○
　　　父親興建的等語，但查證人吳侃係於七十三年始遷居當地，關於六十四年間使
　　　用土地之情，均係聽聞丁○○之母轉述而知乙節，已如前述，故里長證明書所
　　　載關於鐵架屋由詹木芳於六十四年間所建之情，亦為傳聞證據，並不可採。而
　　　證人陳義興所證六十四年間詹木芳於系爭土地上建有鐵屋之情，縱為真實，經
　　　核上訴人提出之台北市政府八十年八月十五日航空攝影，八十二年五月測製之
　　　航照圖所示鐵架屋占用情形乃呈長方形，與嗣後原審法院於八十七年十一月十
　　　八日至現場勘驗，命地政人員測量繪製之複丈成果圖所示之菜刀形占用土地情
　　　形，已顯有不同，可見八十七年間勘驗時存在於系爭土地上，由益宇公司及丁
　　　○○占用之鐵皮屋與車庫等建物，已屬改建後建物，非詹木芳原始所興建之鐵
　　　架屋型式。況原審判決後，上訴人益宇公司及丁○○即自行於九十年五月三十
　　　一日將系爭建物拆除殆盡，並將土地交還被上訴人等情，已據上訴人自述明確
　　　，並提出拆除後現場照片為證，且為被上訴人所不爭執（見本審卷(一)第一六一
　　　頁、一六二頁；卷(二)九十一年九月十七日言詞辯論筆錄），如八十七年十一月
　　　間現場勘驗時所存之建物係詹木芳原始所建，則應由其繼承人繼承共有，何以
　　　上訴人益宇公司及丁○○竟未經其他共有人之同意即逕自拆除，益徵八十七年
　　　間現場所見之建物，上訴人益宇公司及丁○○實有事實上及法律上之處分權能
　　　，故被上訴人對其請求拆除鐵皮屋等建物，並返還土地，於法有據。由上訴人
　　　益宇公司及丁○○占有及拆除之客觀事實，足以認定其有處分權能；舉證責任
　　　轉換由上訴人益宇公司及丁○○負擔，上訴人益宇公司及丁○○並未就系爭鐵
　　　皮屋係丁○○父親興建乙節，盡其舉證責任，其抗辯自不足採。上訴人益宇公
　　　司及丁○○就拆屋還地部分已撤回上訴（見本審卷(一)第三五頁），故其有無處
　　　分權，已非本件爭點，占有係屬事實，上訴人益宇公司及丁○○返還系爭土地
　　　前，為系爭土地之占有人，仍負返還不當得利之義務。
    4.另上訴人益宇公司及丁○○辯稱：丁○○之父詹木芳與其繼承人已先後接續以
      行使地上權之意思，二十餘年間和平、繼續、公然在被上訴人系爭土地上建築
      鐵皮屋，並占有使用，被上訴人及其父從未異議，並已向該管台北市中山地政
      事務所聲請為地上權登記，而獲受理，是主張依時效取得地上權而占有系爭土
      地云云。惟按因時效取得地上權登記請求權者，不過有此請求權而已，在未依
      法登記為地上權人以前，仍不得據以對抗土地所有人，而謂其係有權占有。又
      占有人之占有，縱已具備時效取得地上權之要件，倘係在土地所有權人或管理
      權人依民法第七百六十七條規定提起訴訟後，始向管轄地政機關聲請登記者，
      受訴法院毋庸就占有人是否具備時效取得地上權登記之要件，為實體上裁判，
      最高法院著有八十八年度台上字第一七二九號判決可資參酌（同法院八十八年
      度台聲字第二０三號裁定、八十八年度台上字第四０四號判決、八十七年度台
      上字第三０八一號判決、八十三年度台上字第一四四八號判決等均持相同見解
      ）。查本件上訴人丁○○與其他詹木芳之繼承人係分別於九十年二月十六日、
      同年月二十日，向台北市中山地政事務所就系爭土地聲請時效取得地上權登記
      並獲受理之情，業經上訴人丁○○於本院準備程序陳述明確（見本審卷(一)第一
      三六頁），亦有其提出之地政事務所測量案件收據影本二紙可稽（見原審卷(一)
      第二七０、二七一頁），而本件被上訴人係在八十七年四月十六日，本於所有
      權，依民法第七百六十七條規定，對無權占用土地之上訴人丁○○及益宇公司
      ，向原審法院提起本件所有權排除侵害之訴，亦有起訴狀附卷可查（見原審卷
      (一)第四頁），則上訴人既在土地所有人（即被上訴人）提起本件訴訟之後，始
      向管轄地政機關聲請時效取得地上權登記，揆諸上揭說明，自不得以其已向地
      政機關聲請地上權時效取得登記之事實，主張就時效取得地上權為實體審查。
      況主張時效取得地上權者，須以行使地上權之意思而占有始足當之，若依其所
      由發生事實之性質，無行使地上權之意思者，非有變更為以行使地上權之意思
      而占有之情事，其取得時效不能開始進行，此參最高法院六十四年台上字第二
      五五二號判例即可得知。依民法第九百四十四條第一項規定：「占有人，推定
      其為以所有之意思，善意、和平及公然占有者」，故占有係推定以所有之意思
      而占有。最高法院八十九年度台上字第二二四七號民事判決認為：「查占有他
      人之土地建築房屋，有以無權占有之意思為之者，有以所有之意思為之者，非
      必皆以行使地上權之意思而為占有，故主張因時效取得地上權者，須就其主觀
      上有行使地上權之意思負舉證責任」；最高法院八十七年度台上字第一二八四
      號判決認為：「占有人無法律上之權源在他人土地上有建築物或其他工作物或
      竹木，可能係基於侵權行為之意思，亦可能基於越界建築使用，亦或界址不明
      致誤認他人土地為自己所有，或因不知為他人土地而誤為占有使用，尚難僅以
      占有人在他人土地上有建築物或其他工作物或竹木之客觀事實，即認占有人係
      基於行使地上權之意思而占有」。故占有之原因不一，依民事訴訟法第二百七
      十七條前段規定，占有人應就有利於己之積極事實：即占有人以行使地上權意
      思而占有土地，負舉證責任。上訴人益宇公司及丁○○就以行使地上權意思而
      占有土地乙節，並未盡其舉證責任，其抗辯不足採信。
  (二)上訴人甲○○部分：
    1.上訴人甲○○雖不否認其占有使用坐落系爭台北市○○區○○段四小段三二三
      之一及三二五地號土地興建鐵皮屋等情，但爭執前開鐵皮屋占地僅八十五坪，
      扣除該屋占用到向台北市政府租用之他筆土地部分七十一坪，占用系爭土地部
      分，應僅有十坪，不至達原審判決所據複丈成果圖測量之一二四平方公尺（相
      當於三十七坪）云云，並提出繳租收據影本一紙為證。經查：上訴人甲○○雖
      提出其向台北市政府租用土地之繳租收據影本附卷供參，但其上並無記載上訴
      人甲○○租用土地之面積多寡，自難持以證明系爭鐵皮屋應扣除該面積。又縱
      其主張租用台北市政府他筆土地情形為真，上訴人所陳鐵皮屋僅共占地八十五
      坪之事實，亦未舉證以實其說。況上訴人甲○○所占有使用為資源回收場之鐵
      皮屋，經本院於九十一年三月二十一日至現場勘驗，命上訴人甲○○指界其占
      用部分，由台北市政府地政處測量大隊測量結果，在系爭三二三之一地號土地
      及三二五地號土地上，確實分別占有使用七七‧九六與四五‧九二平方公尺，
      合計共占用一二三‧八八平方公尺，並製有複丈成果圖在卷可稽（見本審卷(一)
      第一七五頁），上訴人對測量之結果亦不爭執（見本審卷(一)第一九八頁），堪
      認其占用被上訴人所有系爭三二三之一、三二五地號之土地共達一二三‧八八
      平方公尺之事實為真實，上訴人爭執占用土地面積應僅十坪云云，實無可採。
    2.被上訴人主張：上訴人甲○○占有使用系爭三二三之一、三二五地號土地，作
      為資源回收場用，無權占用其所有土地等語。上訴人甲○○雖辯稱：其使用土
      地，經被上訴人同意，於八十二年間成立使用借貸關係云云，但為被上訴人所
      否認。本件上訴人對被上訴人就上開土地有所有權乙節既不爭執，揆諸前開說
      明，即應由上訴人甲○○負兩造間確有使用借貸關係之舉證責任。查本院命上
      訴人當庭指認結果，被上訴人乙○○、丙○○二人並非八十二年間當面同意其
      使用土地之人，顯見被上訴人二人確實未曾同意上訴人使用借貸系爭土地，上
      訴人甲○○未盡其舉證責任，其抗辯自不足採信。
    3.至於上訴人甲○○辯稱：拆除建物影響整體房屋結構與上訴人全家身家安全，
      被上訴人乃權利濫用，故上訴人請求以承租方式使用土地；或須拆除時，則應
      先賠償土地上建物之損失云云。然按民法第一百四十八條規定行使權利，不得
      以損害他人為主要目的，若當事人行使權利，雖足以使他人喪失利益，而苟非
      以損害他人為主要目的，即不在該條所定範圍之內（最高法院四十五年度臺上
      字第一０五號判例參照）。本件被上訴人請求上訴人拆屋還地，雖足以使上訴
      人喪失占用系爭土地之利益，但被上訴人係行使其所有權人之法定權利，要非
      以損害上訴人為主要目的，上訴人係屬無權占有，故將其建物拆除，被上訴人
      之利益顯大於上訴人所受之損害，亦不違反誠信原則，被上訴人請求上訴人拆
      屋還地，即屬正當，難謂為權利濫用。又租賃關係乃基於出租人與承租人雙方
      合意成立之契約關係，被上訴人既本於土地所有權人之地位，請求排除上訴人
      甲○○在其上無權占用之侵害，顯無與上訴人成立租賃關係之意思，被上訴人
      亦無義務與上訴人甲○○成立租賃契約。至於拆除無權占有建物，是否影響整
      體房屋結構安全，則屬執行時之技術問題，上訴人不得以此作為拒絕拆除之依
      據。再上訴人甲○○在系爭土地上興建房屋，乃其無權占用土地之結果，依前
      所述，被上訴人既得基於所有權排除侵害之作用，請求上訴人拆除該房屋以返
      還土地，上訴人所受房屋遭拆除之損失，亦係其無權占用他人土地所肇致之結
      果，被上訴人亦無賠償義務。上訴人前開抗辯，均無可採。
    4.要之，被上訴人主張上訴人甲○○占有使用系爭三二三之一、三二五地號土地
      興建鐵皮屋，無權占有其土地，依民法第七百六十七條規定，請求上訴人甲○
      ○應將其無權占有土地之鐵皮屋建物拆除，將土地返還被上訴人，即屬有據，
      上訴人所辯前揭各節，均無足採。
六、不當得利之計算
  (一)按無法律上之原因而受利益，致他人受有損害者，應返還其利益，民法第一百七
    十九條前段定有明文，而無權占有他人土地，可能獲得相當於租金之利益為社會
    通常之觀念，最高法院六十一年度台上字第一六九五號著有判例可資參照。上訴
    人益宇公司、丁○○與甲○○分別無權占用系爭土地，已如前述，被上訴人即受
    有相當於租金之利益，致被上訴人有不能使用系爭土地之損害，被上訴人自得請
    求上訴人返還相當於租金之不當得利。
  (二)次按城市地方房屋租金，以不超過土地及其建築物申報總價額年息百分之十為限
    ，此項規定於租用基地建築房屋準用之，土地法第九十七條第一項、第一百零五
    條定有明文。其所謂土地之申報總價額，依法定地價；土地所有權人依土地法所
    申報之地價為法定地價，在平均地權條例施行區域，法定地價係指土地所有人於
    地政機關舉辦規定地價或重新規定地價時之公告期間內申報之地價，未於該期間
    內申報者，以公告地價之百分之八十為其申報地價，土地法施行法第二十五條、
    平均地權條例第十六條分別定有明文。惟按租金債權，其各期給付請求權，因五
    年間不行使而消滅，民法第一百二十六條定有明文。前開規定，得作為計算不當
    得利之參考標準。又其他無租賃契約關係之賠償，或無法律上原因而獲得相當於
    租金之不當得利，其名稱雖與租金有異，然實質上仍為使用土地之代價，債權人
    應同樣按時收取，故其時效之計算與租金並無不同（最高法院四十九年臺上字第
    一七三○號判例、最高法院六十五年六月八日六十五年度第五次民庭庭推總會議
    決定意旨參照）。至上訴人益宇公司及丁○○辯稱上開相當於租金之不當得利請
    求權，應以民法第一百九十七條規定之二年時效為限云云，因本件被上訴人乃依
    不當得利之請求權為基礎，請求上訴人使用土地之代價，與民法第一百九十七條
    規定因侵權行為所生之損害賠償請求權基礎不同，自應以上開最高法院判例意旨
    ，以租金債權之五年短期時效，判斷是否罹於消滅時效，而非適用民法第一百九
    十七條之規定，上訴人之抗辯，並不可採。
  (三)本件系爭土地位於台北市市區○鄰○○○○路、民生東路交界，近有新生北路高
    架橋、公車站牌，雖附近有興建中之加油站，但交通便利，業經本院至現場勘驗
    屬實，製有勘驗筆錄在卷可證（見本審卷(一)，第一三一頁），且附近住家密集，
    並有便利商店、早餐店、藥局、五金行等商家與公園，亦有被上訴人提出之照片
    附卷可證，系爭土地所在位置有相當之商業活動，生活機能良好，上訴人益宇公
    司及丁○○雖辯稱系爭土地位於第三種住宅區，鄰近加油站，環境不潔，原近台
    北市火葬場殯儀館，治安不良云云，然本院綜合系爭土地位置之上開一切情狀，
    認以申報地價總價額百分之五為計算上訴人相當於租金不當得利之標準，尚屬合
    理。
  (四)惟查被上訴人雖主張：計算不當得利返還金額時，系爭三二三之一、三二五地號
    土地，應依被上訴人丙○○應有部分比例三分之二、乙○○應有部分比例三分之
    一，計算不當得利金額等語。然查被上訴人丙○○就系爭三二三之一、三二五地
    號土地之所有權，其雖自八十七年二月十七日起，因拍賣取得上揭二筆土地應有
    部分比例三分之二之所有權，但在此之前，至多僅有土地所有權應有部分三分之
    一，此由被上訴人於原審起訴時提出之土地登記謄本（見原審卷(一)第九頁至第十
    二頁）與上訴人在本院言詞辯論時提出之同土地登記謄本（見本審卷(二)第一三三
    頁至第一三六頁）相互核對即可得知。故被上訴人丙○○就此二筆土地所得請求
    之不當得利，自請求權未罹於時效之起點，即八十二年四月十七日起，至八十七
    年二月十六日為止，共四年十月之期間，應以三分之一比例計算（本件係八十七
    年四月十六日起訴）；自八十七年二月十七日起，始應以三分之二比例計算。被
    上訴人起訴主張，將丙○○就此二筆土地歷年所得請求不當得利，均以三分之二
    計算，於法即有未合。
  (五)查系爭三二二、三二三之一、三二五地號之土地，八十年七月至八十三年六月每
    平方公尺之申報地價為三萬八千七百二十元，八十三年七月起至八十六年六月、
    八十六年七月起至八十九年四月十六日起訴時，申報地價均為四萬四千三百二十
    元等情，有台北市古亭地政事務所出具之地價證明書影本三份在卷可憑（見原審
    卷(一)第七七頁至第七九頁）。是故，若以被上訴人不當得利請求權未罹於時效之
    五年期間，計算上訴人起訴前所積欠之不當得利數額，則自未罹於時效之請求權
    起點，即八十二年四月十七日起，至八十三年六月三十日止（即1+2.5/12年）之
    地價，即應以三萬八千七百二十元計算；自八十三年七月一日至起訴之八十七年
    四月十六日止（即3+9.5/12年）之地價，即應以四萬四千三百二十元計算。另在
    計算起訴後至清償日止，上訴人每年所應給付之不當得利數額，亦同樣應以地價
    四萬四千三百二十元計算。被上訴人丙○○就系爭三二三之一、三二五地號土地
    ，請求起訴前五年不當得利部分，因其間其所有權應有部分比例，自八十七年二
    月十七日起，由三分之一變更為三分之二，計算時應納入考量，則其自八十二年
    四月十七日起，至八十三年六月三十日止（即1+2.5/12年），係以應有部分三分
    之一，地價三萬八千七百二十元計算；八十三年七月一日起至八十七年二月十六
    日止（即3+7.5/12年），係以應有部分三分之一，地價四萬四千三百二十元計算
    ；另自八十七年二月十七日起，至同年四月十六日止，共計二月之期間（即2/12
    年），應以應有部分三分之二，地價四萬四千三百二十元計算。從而，依上開數
    據，計算被上訴人乙○○、丙○○分別得請求上訴人益宇公司及丁○○給付如附
    表一所示，請求上訴人甲○○給付如附表三所示，自八十二年四月十七日起至八
    十七年四月十六日止，相當於租金之不當得利金額，及自八十七年四月十七日起
    ，至交還土地之日止，上訴人益宇公司及丁○○每年給付如附表二所示之不當得
    利金額，上訴人甲○○每年給付如附表四所示之不當得利金額，暨均自起訴狀繕
    本送達翌日，及八十七年四月二十四日起至清償日止，按週年利率百分之五計算
    之利息，即有理由，逾此部分之請求，為無理由。按「數人負同一債務，明示對
    於債權人各負全部給付之責任者，為連帶債務」；「無前項之明示時，連帶債務
    之成立，以法律有規定者為限」，民法第二百七十二條第一、二項分別定有明文
    。上訴人益宇公司及丁○○間之不當得利，性質上屬可分之債，當事人並無約定
    ；法律亦無明文規定係連帶債務，被上訴人請求上訴人益宇公司及丁○○連帶給
    付，即屬無據，應予駁回。
  (六)上訴人益宇公司及丁○○雖辯稱：被上訴人因久未對上訴人無權占用土地之事實
    異議，就損害之發生與擴大，亦與有過失，應減輕部分損害金額，且上訴人丁○
    ○之父詹木芳在使用土地期間，為取得另筆買賣之中庄子段三六之一二三地號土
    地花費九十萬元，以及開發系爭土地支出一百二十八萬元，茲予主張抵銷，或主
    張同時履行抗辯，上訴人便無給付義務云云，惟：
    1.按民法上私法自治原則，就私權是否行使，本尊重當事人之意思，縱有時效制
      度，對長期怠於行使權利者，不予保護，以維持法律秩序之安定，然亦非課予
      權利人在一定期間內行使權利之義務。是故，縱權利人對侵害其權利者，長期
      不行使排除侵害之權利，法律上效果，亦不過權利有罹於時效消滅之慮，究不
      得謂此損害之發生或擴大，權利人有何過失可言。本件上訴人占用系爭土地，
      即令被上訴人對此長期不為異議，因此造成上訴人受有無法律上原因之利益及
      被上訴人權利之損害與時遽增，徵諸上述說明，被上訴人亦無何「與有過失」
      可言。
    2.次按當事人主張有利於己之事實者，就其事實有舉證責任，民事訴訟法第二百
      七十七條前段定有明文。又同法第四百條第二項對經裁判之抵銷數額，復明定
      有既判力，則主張抵銷之當事人就其主張抵銷之債權及數額確實存在之事實自
      負有舉證責任。查上訴人益宇公司及丁○○就其主張抵銷之債權及數額是否存
      在，雖提出訴外人陳義興出具之證明書影本與費用計算書影本為證，然被上訴
      人否認其內容之真實，而查上開費用計算書影本，雖有費用支出細目，但乃上
      訴人丁○○於八十八年十月六日自行製作，既經被上訴人否認其內容真正，而
      計算細目上又未附加其他收據或發票，以供核對細目上之費用是否確實有支出
      ，則性質上僅屬上訴人丁○○主張抵銷債權額之進一步陳明，實不足作為上訴
      人主張支出費用之證據；再核訴外人陳義興出具之證明書影本內容，只提及詹
      木芳確有花費鉅資，開發整理系爭土地，然就實際金額亦未陳明。上訴人益宇
      公司及丁○○主張：上訴人丁○○之父詹木芳在使用土地期間，為取得另筆買
      賣之中庄子段三六之一二三地號土地花費九十萬元，以及開發系爭土地支出一
      百二十八萬元，主張抵銷，或主張同時履行抗辯云云，並未證明被上訴人對上
      訴人益宇公司及丁○○負有何債務存在，而得主張抵銷；而上訴人益宇公司及
      丁○○主張之事項，與被上訴人之請求（所有權排除侵害、請求回復、不當得
      利）並無對待給付關係，其主張抵銷，及同時履行抗辯，即屬無據。
七、原審囑託台北市中山地政事務所製作上訴人甲○○部分之複丈成果圖，與本院囑
    託台北市政府地政處測量大隊製作之土地複丈成果圖，稍有不符，自應以後者上
    級單位以精密儀器測量者為準，爰更正如主文。本件事證已臻明確，兩造其餘攻
    擊、防禦方法及所舉證據，與判決結果無涉，爰不另論述，併予敘明。
八、綜上所述，，被上訴人本於民法第七百六十七條及不當得利之法律關係，請求上
    訴人拆屋還地及不當得利，其有理由部分已如前述，被上訴人請求有理由部分，
    ，應予准許。逾此所為請求，為無理由，應予駁回。原審就超過上開應准許部分
    ，為上訴人敗訴之判決，並為假執行之宣告，自有未洽。上訴意旨就此部分指摘
    原判決不當，求予廢棄改判，為有理由。至於上開應准許部分，原審判命上訴人
    給付，並為假執行之宣告，核無違誤，上訴意旨，就此部分，仍執陳詞，指摘原
    判決不當，求予廢棄，為無理由，應駁回其上訴。
九、據上論結，本件上訴為一部有理由，一部無理由，依民事訴訟法第四百五十條、
    第四百四十九條第一項、第七十九條但書、第八十五條第一項，判決如主文。
中　　　華　　　民　　　國　　九十一　　年　　　十　　　月    　一  　　日
                                民事第十二庭
                                    審判長法  官　林  丁  寶
                                    　　　法  官　高  鳳  仙
                                    　　　法  官　林  恩  山
右正本係照原本作成。
如不服本判決，應於收受送達後二十日內向本院提出上訴書狀，其未表明上訴理由者
，應於提出上訴後二十日內向本院補提理由書狀（均須按他造當事人之人數附繕本）
上訴時應提出委任律師或具有律師資格之人之委任狀；委任有律師資格者，另應附具
律師及格證書及釋明委任人與受任人有民事訴訟法第四百六十六條之一第一項但書或
第二項（詳附註）所定關係之釋明文書影本。
中　　　華　　　民　　　國　　九十一　　年　　　十　　　月    　三  　　日
  　　　　　　　　　　　　　　　　　　　　書記官  周  淑  靜
附註：
民事訴訟法第四百六十六條之一（第一項、第二項）：
對於第二審判決上訴，上訴人應委任律師為訴訟代理人。但上訴人或其法定代理人具
有律師資格者，不在此限。
上訴人之配偶、三親等內之血親、二親等內之姻親，或上訴人為法人、中央或地方機
關時，其所屬專任人員具有律師資格並經法院認為適當者，亦得為第三審訴訟代理人
。
~F0
附表一：上訴人益宇公司及丁○○自八十二年四月十七日起至八十七年四月十六日止
        應給付之五年不當得利金額。單位：新台幣（元以下四捨五入）
┌───┬───────────────┬───────────────┐
│土地地│被上訴人乙○○                │被上訴人丙○○                │
│號（台├─────┬─────────┼─────┬─────────┤
│北市中│所有權應有│金額              │所有權應有│金額              │
│山區吉│部分比例  │                  │部分比例  │                  │
│林段四│          │                  │          │                  │
│小段）│          │                  │          │                  │
├───┼─────┼─────────┼─────┼─────────┤
│三二二│無        │無                │全部      │一十萬九千一百三十│
│      │          │                  │          │六元              │
│占用：│          │                  │          │〔38720×5﹪×(1+ │
│一０‧│          │                  │          │2.5/12)×10.16〕+ │
│一六平│          │                  │          │〔44320×5﹪×(3+9│
│方公尺│          │                  │          │.5/12×10.16〕=109│
│      │          │                  │          │,136              │
├───┼─────┼─────────┼─────┼─────────┤
│三二三│三分之一  │二十七萬二千一百二│八十七年二│二十六萬二千七百六│
│之一  │          │十二元            │月十六日以│十六元            │
│      │          │〔38720×5﹪×(1+ │前：三分之│〔38720×5﹪×(1+ │
│占用：│          │2.5/12)×76×1/3〕│一        │2.5/12)×76×1/3〕│
│七六平│          │+〔44320×5﹪×(3 │          │+〔44320×5﹪×(3 │
│方公尺│          │+9.5/12)×76×1/3 │          │+7.5/12)×76×1/3 │
│      │          │〕=272,122        │          │〕=262,766        │
│      │          │                  ├─────┼─────────┤
│      │          │                  │八十七年二│一萬八千七百一十三│
│      │          │                  │月十七日至│元                │
│      │          │                  │同年四月十│44320×5﹪×2/12×│
│      │          │                  │六日：三分│76×2/3=18,713    │
│      │          │                  │之二      │                  │
│      │          │                  ├─────┼─────────┤
│      │          │                  │合計      │二十八萬一千四百七│
│      │          │                  │          │十九元            │
│      │          │                  │          │262766+18713=28147│
│      │          │                  │          │9                 │
├───┼─────┼─────────┼─────┼─────────┤
│三二五│三分之一  │十一萬零四百六十元│八十七年二│十萬六千六百六十二│
│      │          │〔38720×5﹪×(1+ │月十六日以│元                │
│占用：│          │2.5/12)×30.85×  │前：三分之│〔38720×5﹪×(1+ │
│三０‧│          │1/3〕+〔44320×5﹪│一        │2.5/12)×30.85×  │
│八五平│          │×(3+9.5/12)×30.8│          │1/3〕+〔44320×5﹪│
│方公尺│          │5×1/3〕=110,460  │          │×(3+7.5/12)×30.8│
│      │          │                  │          │5×1/3〕=106,662  │
│      │          │                  ├─────┼─────────┤
│      │          │                  │八十七年二│七千五百九十六元  │
│      │          │                  │月十七日至│44320×5﹪×2/12×│
│      │          │                  │同年四月十│30.85×2/3=7,596  │
│      │          │                  │六日：三分│                  │
│      │          │                  │之二      │                  │
│      │          │                  ├─────┼─────────┤
│      │          │                  │合計      │十一萬四千二百五十│
│      │          │                  │          │八元              │
│      │          │                  │          │106662+7596=114258│
├───┼─────┼─────────┼─────┼─────────┤
│合  計│          │拾捌萬貳仟伍佰捌│          │伍拾萬肆仟捌佰柒拾│
│應    │          │拾貳元            │          │元              │
│給付被│          │                  │          │                  │
│上訴人│          │272122+110460=382,│          │109136+281479+1142│
│之五年│          │582               │          │58=504,873        │
│不當得│          │                  │          │                  │
│利額數│          │                  │          │                  │
└───┴─────┴─────────┴─────┴─────────┘
附表二：上訴人益宇公司及丁○○自八十七年四月十七日起至清償日止，每年應給付
        之不當得利數額。單位：新台幣（元以下四捨五入）
┌───┬───────────────┬───────────────┐
│土地地│被上訴人乙○○                │被上訴人丙○○                │
│號（台├─────┬─────────┼─────┬─────────┤
│北市中│所有權應有│金額              │所有權應有│金額              │
│山區吉│部分比例  │                  │部分比例  │                  │
│林段四│          │                  │          │                  │
│小段）│          │                  │          │                  │
├───┼─────┼─────────┼─────┼─────────┤
│三二二│無        │無                │全部      │二萬二千五百一十五│
│地號  │          │                  │          │元                │
│      │          │                  │          │44320×5﹪×10.16=│
│占用：│          │                  │          │=22,515           │
│一０‧│          │                  │          │                  │
│一六平│          │                  │          │                  │
│方公尺│          │                  │          │                  │
├───┼─────┼─────────┼─────┼─────────┤
│三二三│三分之一  │五萬六千一百三十九│三分之二  │十一萬二千二百七十│
│之一  │          │元                │          │七元              │
│      │          │44320×5﹪×76×  │          │44320×5﹪×76×  │
│占用：│          │1/3=56,139        │          │2/3=112,277       │
│七六平│          │                  │          │                  │
│方公尺│          │                  │          │                  │
├───┼─────┼─────────┼─────┼─────────┤
│三二五│三分之一  │二萬二千七百八十八│三分之二  │四萬五千五百七十六│
│      │          │元                │          │元                │
│占用：│          │44320×5﹪×30.85 │          │44320×5﹪×30.85 │
│三０‧│          │×1/3=22,788      │          │×2/3=45,576      │
│八五平│          │                  │          │                  │
│方公尺│          │                  │          │                  │
├───┼─────┼─────────┼─────┼─────────┤
│合  計│          │柒萬捌仟玖佰貳拾柒│          │拾捌萬零佰陸拾捌│
│每年應│          │元                │          │元                │
│給    │          │                  │          │                  │
│付被上│          │56139+22788=78,927│          │22515+112277+45576│
│訴人之│          │                  │          │=180,368          │
│額數  │          │                  │          │                  │
└───┴─────┴─────────┴─────┴─────────┘
附表三：上訴人甲○○自八十二年四月十七日起至八十七年四月十六日止應給付之五
        年不當得利金額。單位：新台幣（元以下四捨五入）
┌───┬───────────────┬───────────────┐
│土地地│被上訴人乙○○                │被上訴人丙○○                │
│號（台├─────┬─────────┼─────┬─────────┤
│北市中│所有權應有│金額              │所有權應有│金額              │
│山區吉│部分比例  │                  │部分比例  │                  │
│林段四│          │                  │          │                  │
│小段）│          │                  │          │                  │
├───┼─────┼─────────┼─────┼─────────┤
│三二三│三分之一  │二十七萬九千一百四│八十七年二│二十六萬九千五百四│
│之一  │          │十元              │月十六日以│十二元            │
│      │          │〔38720×5﹪×(1+ │前：三分之│〔38720×5﹪×(1+ │
│占用：│          │2.5/12)×77.96×  │一        │2.5/12)×77.96×  │
│七七‧│          │1/3〕+〔44320×5﹪│          │1/3〕+〔44320×5﹪│
│九六平│          │×(3+9.5/12)×77.9│          │×(3+7.5/12)×77.9│
│方公尺│          │6×1/3〕=279,140  │          │6×1/3〕=269,542  │
│      │          │                  │          │                  │
│      │          │                  │          │                  │
│      │          │                  ├─────┼─────────┤
│      │          │                  │八十七年二│一萬九千一百九十五│
│      │          │                  │月十七日至│元                │
│      │          │                  │同年四月十│44320×5﹪×2/12×│
│      │          │                  │六日：三分│77.96×2/3=19,195 │
│      │          │                  │之二      │                  │
│      │          │                  ├─────┼─────────┤
│      │          │                  │合計      │二十八萬八千七百三│
│      │          │                  │          │十七元            │
│      │          │                  │          │269542+19195=288,7│
│      │          │                  │          │37                │
├───┼─────┼─────────┼─────┼─────────┤
│三二五│三分之一  │十六萬四千四百一十│八十七年二│十五萬八千七百六十│
│      │          │九元              │月十六日以│五元              │
│占用：│          │〔38720×5﹪×(1+ │前：三分之│〔38720×5﹪×(1+ │
│四五‧│          │2.5/12)×45.92×  │一        │2.5/12)×45.92×  │
│九二平│          │1/3〕+〔44320×5﹪│          │1/3〕+〔44320×5﹪│
│方公尺│          │×(3+9.5/12)×45.9│          │×(3+7.5/12)×45.9│
│      │          │2×1/3〕=164,419  │          │2×1/3〕=158,768  │
│      │          │                  ├─────┼─────────┤
│      │          │                  │八十七年二│一萬一千三百零七元│
│      │          │                  │月十七日至│44320×5﹪×2/12×│
│      │          │                  │同年四月十│45.92×2/3=11,307 │
│      │          │                  │六日：三分│                  │
│      │          │                  │之二      │                  │
│      │          │                  ├─────┼─────────┤
│      │          │                  │合計      │十七萬零七十二元  │
│      │          │                  │          │158765+11307=170,0│
│      │          │                  │          │72                │
├───┼─────┼─────────┼─────┼─────────┤
│合  計│          │肆拾肆萬仟伍佰伍│          │肆拾伍萬捌仟捌佰零│
│應    │          │拾玖元            │          │玖元              │
│給付被│          │                  │          │                  │
│上訴人│          │279140+164419=443,│          │288737+170072=458,│
│之五年│          │559               │          │809               │
│不當得│          │                  │          │                  │
│利額數│          │                  │          │                  │
└───┴─────┴─────────┴─────┴─────────┘
附表四：上訴人甲○○自八十七年四月十七日起至清償日止，每年應給付之不當得利
        數額。單位：新台幣（元以下四捨五入）
┌───┬───────────────┬───────────────┐
│土地地│被上訴人乙○○                │被上訴人丙○○                │
│號（台├─────┬─────────┼─────┬─────────┤
│北市中│所有權應有│金額              │所有權應有│金額              │
│山區吉│部分比例  │                  │部分比例  │                  │
│林段四│          │                  │          │                  │
│小段）│          │                  │          │                  │
├───┼─────┼─────────┼─────┼─────────┤
│三二三│三分之一  │五萬七千五百八十六│三分之二  │十一萬五千一百七十│
│之一  │          │元                │          │三元              │
│      │          │44320×5﹪×77.96 │          │44320×5﹪×77.96 │
│占用：│          │×1/3=57,586      │          │×2/3=115,173     │
│七七‧│          │                  │          │                  │
│九六平│          │                  │          │                  │
│方公尺│          │                  │          │                  │
│      │          │                  │          │                  │
├───┼─────┼─────────┼─────┼─────────┤
│三二五│三分之一  │三萬三千九百二十元│三分之二  │六萬七千八百三十九│
│      │          │44320×5﹪×45.92 │          │元                │
│占用：│          │×1/3=33,920      │          │44320×5﹪×45.92 │
│四五‧│          │                  │          │×2/3=67,839      │
│九二平│          │                  │          │                  │
│方公尺│          │                  │          │                  │
├───┼─────┼─────────┼─────┼─────────┤
│合  計│          │玖萬壹仟伍佰零陸元│          │壹拾捌萬仟零壹拾│
│每年應│          │                  │          │貳元              │
│給付被│          │57586+33920=91,506│          │                  │
│上訴人│          │                  │          │115173+67839=183,0│
│之    │          │                  │          │12                │
│額數  │          │                  │          │                  │
└───┴─────┴─────────┴─────┴─────────┘
